【裁判字號】    97,簡上,29
【裁判日期】    971229
【裁判案由】    確定土地界址
【裁判全文】
臺灣宜蘭地方法院民事判決              97年度簡上字第29號
上  訴  人  甲○○
訴訟代理人  丁○○
上  訴  人  己○○○
            乙○○
上  一  人
訴訟代理人  丙○○
被上訴人    宜蘭市公所
法定代理人  戊○○
訴訟代理人  李蒼棟律師
上列當事人間請求確定土地界址事件，上訴人對於中華民國97年
6月3日本院宜蘭簡易庭96年度宜簡字第227 號第一審判決提起上
訴，本院於97年12月15日言詞辯論終結，判決如下：
    主  文
上訴駁回。
第二審訴訟費用新台幣貳萬零貳元由上訴人負擔。
    事實及理由
一、本件上訴人乙○○經合法通知，未於言詞辯論期日到場，核
    無民事訴訟法第386 條各款所列情形，爰依被上訴人之聲請
    ，由其一造辯論而為判決。
二、被上訴人起訴主張：坐落宜蘭縣宜蘭市○○段坤門小段167-
    10地號土地（以下簡稱系爭167-10地號土地）為其所管理，
    因主張與鄰地即同小段179-25、179-27、179-33、179-35、
    179-36地號土地（以下簡稱系爭179-25、179-27、179-33、
    179-35、179-36地號土地）之界址係如附件圖示1—2—3 —
    4—5—6—7點連接線為界（即以舊地籍圖經界線為準），而
    與上述鄰地所有權人包括上訴人等人主張界址應為如附件圖
    示16—56—59—43—54—53點連接線（即圍牆遺址中心）之
    意見不一致，因此迭生糾紛；且被上訴人主張應以舊地籍圖
    經界線為系爭167-10地號土地與上訴人等人所有之上述土地
    之界址依據，則上訴人己○○○、甲○○即分別有如附件圖
    示18—22—23—2—24—25—21—18點連接線之鐵皮棚架（
    面積4.53平方公尺，詳如附件鑑定圖二放大說明略圖二）、
    如附件圖示33—43—34—44—45—5—46—47—37—48—38
    —39—49—54—42—33點連接線之增建建物（面積9.09平方
    公尺，詳如附件鑑定圖三放大說明略圖四）及如附件圖示39
    —38—48—37—47—46—6—52—51—40—50—39 點連接線
    之三樓建物（面積1.28平方公尺，詳如鑑定圖三放大說明略
    圖四）等地上物（以下簡稱系爭地上物）占用系爭167-10地
    號土地，當屬無權占有。為此訴請確認系爭167-10地號土地
    與上訴人所有上述土地之界址，並依民法第767 條物上請求
    權之規定，令上訴人己○○○、甲○○應分別將上述系爭地
    上物拆除，將土地返還原告等語。
三、上訴人己○○○、乙○○、甲○○則以：渠等所有之系爭17
    9-27、179-35、179-36地號土地與系爭167-10地號土地之界
    址，長期以來均是以圍牆中心為界，且與地籍調查表記載相
    符，自不應捨此途徑而另求界址；且90年間宜蘭縣政府曾以
    建築於上述土地上之渠等房屋占用縣有畸零土地，而要求購
    買，故當時測量渠等房屋實際使用面積時，亦均是自圍牆中
    心丈量起，並無面積超過之情形，如今上訴人所指界址均是
    往渠等土地內移動，自然造成渠等土地面積減少之情形，故
    上訴人所指界者並無證據足證為前開土地間之界址。甚且附
    近土地實施重測時曾造成上訴人所有土地所面臨計畫道路之
    樁位位移之錯誤結果，故應以上述地籍調查表所指之圍牆中
    心為與系爭167-10地號土地之界址等語，資為抗辯。
四、本件原審對於被上訴人之請求，判決確認被上訴人管理之系
    爭167-10地號土地與被上訴人己○○○所有系爭179-27地號
    土地間之界址應為如附件圖示2—3點之連接線，被上訴人己○○○應將如附件圖示18—22—23—2—24—25—21—18 點
    連接線之鐵皮棚架拆除並返還土地；確認被上訴人管理之系
    爭167-10地號土地與被上訴人乙○○所有系爭179-35地號土
    地間之界址應為如附件圖示4—5點之連接線；確認被上訴人
    管理之系爭167-10地號土地與被上訴人甲○○所有系爭179-
    36地號土地間之界址應為如附件圖示5—6—7 點之連接線，
    被上訴人甲○○應將如附件圖示33—43—34—44—45—5—
    46—47—37—48—38—39—49—54—42—33點連接線之增建
    建物及如附件圖示39—38—48—37—47—46—6—52—51—4
    0—50—39 點連接線之三樓建物拆除並返還土地。上訴人對
    於原審判決聲明不服（其餘部分未上訴而確定），請求廢棄
    原判決，並判決確認兩造間之土地界址應為如附件圖示56—
    59—43—54—53點之連接線即圍牆中心線之位置；被上訴人
    則請求駁回上訴。
五、兩造不爭執之事實：
    被上訴人主張其管理之系爭167-10地號土地與上訴人所有之
    系爭179-27、179-35、179-36地號土地相鄰，且其間界址不
    明而有爭議等情，業據被上訴人提出地籍圖謄本、土地登記
    謄本等為證，且為上訴人所不爭執，堪信屬實。
六、得心證之理由：
    本件之爭點在於被上訴人管理之系爭167-10地號土地與上訴
    人所有之系爭179-27、179-35、179-36地號土地間之界址為
    何置，及上訴人己○○○、甲○○是否確有越界而無權占有
    被上訴人管理之167-10地號土地。茲分別說明如下：
（一）包括系爭167-10地號土地與鄰地系爭179-27、179-35、17
      9-36地號土地，係於民國60餘年間辦理地籍圖重測，重測
      當時因系爭167-10地號土地所有權人於地籍調查表主張與
      系爭179-27、179-35、179-36地號土地間之界址為參考舊
      地籍圖經界線為據，而系爭179-27、179-35、179-36地號
      土地所有權人則於地籍調查表主張以圍牆中心為界（即為
      現存之圍牆遺址），而造成系爭界址於地籍調查表陳述不
      一致之情形，本依地籍重測法規以及程序，相鄰土地所有
      權人於地籍調查表陳明之界址不一致時則必須調解、調處
      ，甚至訴訟，但是系爭界址之爭議於當時重測時未依照程
      序走完，一直拖延至今未決，亦即上述土地間之界址因重
      測糾紛迄今未決等情，業據內政部國土測量中心測量員劉
      永城於受本院囑託為鑑測時經調閱宜蘭縣宜蘭地政事務所
      保管之地籍圖、地籍調查表等資料查閱後，於原審審理時
      證述明確。是系爭167-10地號土地與系爭179-27、179-35
      、179-36地號土地之土地之所有權人於地籍調查時所言界
      址並未一致，自無從單以任何一方所陳明之界址為認定，
      自應再參考其他證據以資決定，合先敘明。上訴人雖主張
      應以昔日地籍調查表之記載為準，而抗辯界址應如附件圖
      示16—56—59—43—54—53點連接線（即圍牆遺址中心）
      為界云云，然查：地籍調查表上關於指界之記載僅係地政
      機關辦理地籍調查時將利害關係人之指界結果予以記載而
      已，如各利害關係人之指界一致，自無問題，但本件利害
      關係人之指界陳述已有不一，詳如前述，自不能憑上述地
      籍調查表之記載而認定系爭界址之正確位置。
（二）本院至現場履勘，並依兩造分別陳明界址所在，囑託內政
      部國土測量中心為鑑測，經上述國土測量中心依附件鑑定
      書第二點所示之鑑定方法作成鑑定圖以及根據兩造陳明界
      址情形分別計算各地號土地之面積如附件之土地面積分析
      表。經分析因不同界址所計算上述各地號土地面積相較於
      兩造所有或管理之土地其土地登記簿上之面積後，以「依
      舊地籍圖經界線計算」所得之面積，較接近於兩造所有或
      管理土地之登記面積（除被上訴人所管理之系爭167-10地
      號土地外，其餘當事人包括上訴人所有或管理之土地以「
      依舊地籍圖經界線計算」所得之面積，均在登記面積法定
      公差範圍值內），是單以土地面積之增減觀之，被上訴人
      所主張「以舊地籍圖經界線」即附件圖示1—2—3—4—5
      —6—7點連接線為上述系爭167-10地號土地與上訴人所有
      土地間之界址，較屬可採。上訴人雖抗辯長期以來，相關
      利害關係人都以「圍牆遺址中心」即附件圖示16—56—59
      —43—54—53點連接線為正確之界址云云，然圍牆之設立
      與正確之界址之間，並無必然之關連，無法憑此逕行認定
      界址之位置。上訴人另辯稱當初購買房屋時，相關資料均
      顯示圍牆是正確界址云云，但其所賴之資料即為前開地籍
      調查表，此部分已如前述之說明，上訴人之主張，不足為
      採。
（三）上訴人乙○○、甲○○雖再辯稱，民國75年間上述地段實
      施都市計畫重測時樁位誤植，造成道路位移之錯誤結果，
      以致遭宜蘭縣政府指稱其所有坐落同段179-35、179-36地
      號土地上之建物有占用上述土地西南側之縣有土地，因此
      渠等出錢購買經宜蘭縣政府分割出同段179-61、179-62地
      號之土地，而當時測量渠等房屋實際使用面積時，亦均是
      自圍牆中心丈量起，並無面積超過之情形，如今被上訴人
      所指界址均是往渠等土地內移動，自然造成渠等土地面積
      減少云云。然查，依上訴人所有上開房屋之建築案之相關
      資料顯示：「當時尚未辦理計畫道路逕為分割，建築師以
      台端等人屋前同小段179-5 地號縣有土地之地籍線為計畫
      道路線，辦理規劃設計，建築時依計畫道路12公尺線為建
      築起造，致占用本案縣有非計畫道路土地，且本案土地今
      經本府會同宜蘭地政事務所人員實地辦理擴大檢測道路中
      心樁及地籍分割結果，均無錯誤之情形，故本案應非地籍
      分割或都市計畫樁位位移等因素所造成」等情，此有宜蘭
      縣政府95年11月8日府財產字第950139894號函附同府96年
      10月16日府財產字第960132784 號回覆本院之函文可憑。
      而上訴人援引作為證據者即宜蘭縣政府93年4月2日府財產
      字第0930040481號函，其說明內容係否認上訴人所指有椿
      位誤植之情形等語，並非肯認上訴人之主張，上訴人援引
      上開函文之內容，欲證明所謂有所謂椿位誤植之情形云云
      ，容有誤解。是上訴人辯稱因道路位移造成本件界址爭議
      云云，自屬無據。
（四）況上訴人所有之土地，於上述附件之面積分析表中，無論
      採取何種方案以確定兩造爭執之界址，土地面積均無減少
      之情形（惟若以依舊地籍圖經界線計算時，上述同段179-
      36地號土地面積減少0.31平方公尺，但尚在法定公差範圍
      內），反而是被上訴人管理之系爭167-10地號土地以舊地
      籍圖經界線計算，與登記面積相較減少22.15 平方公尺。
      是上訴人質疑若未以圍牆遺址中心為界，渠等上述土地之
      面積有減少云云，除與前述經鑑測後之土地面積分析表之
      計算結果不符外，亦屬以自己土地上建物之坐落位置為臆
      測，均非可採。
七、綜上，上訴人等人所提出之地籍調查表所載「以圍牆（遺址
    ）中心」為界之論點，既非可採，則依土地法規關於地籍重
    測時參考舊地籍圖線亦屬地籍重測之重要依據之一，是在兩
    造所有或管理之土地面積之誤差均在最小範圍內之情形下，
    被上訴人訴請確認以舊地籍圖線即如附件圖示1—2—3—4—
    5—6—7 點連接線為兩造上述土地之界址等情，即屬可採，
    應予准許。又系爭界址既為如附件圖示1—2—3—4—5—6—
    7點之連接線，則上訴人依據民法第767條規定之物上請求權
    訴請越界而無權占有之上訴人己○○○應將如附件圖示18—
    22—23—2—24—25—21—18點連接線之鐵皮棚架（面積4.5
    3 平方公尺，詳如附件鑑定圖二放大說明略圖二）、上訴人
    甲○○應將如附件圖示33—43—34—44—45— 5—46—47—
    37—48—38—39—49—54—42—33點連接線之增建建物（面
    積9.09平方公尺，詳如附件鑑定圖三放大說明略圖四）、及
    如附件圖示39—38—48—37—47—46— 6—52—51—40—50
    —39之三樓建物（面積1.28平方公尺，詳如鑑定圖三放大說
    明略圖四）等地上物拆除，將土地返還上訴人，自屬有理由
    ，亦應准許。是原審確認系爭界址所在及判命上訴人己○○○、甲○○應拆除地上物並返還土地（詳如原審判決書主文
    所載），並就拆除地上物及返還土地之部分，依職權宣告假
    執行，於法並無違誤。上訴意旨猶執前詞，指摘原判決不當
    ，求予廢棄改判，為無理由，應予駁回其上訴。第二審訴訟
    費用新台幣20,002元應由敗訴之上訴人負擔。
八、據上論結，本件上訴為無理由，依民事訴訟法第436條之1第
    3項、第449條第1項、第78條、第85條第1項前段，判決如主
    文。
中    華    民    國    97    年    12    月    29    日
                  臺灣宜蘭地方法院民事庭
                      審判長法  官  楊麗秋
                            法  官  張育彰
                            法  官  林俊廷
正本係照原本作成。
本判決不得上訴。
中    華    民    國    97    年    12    月    30    日
                            書記官  林慶生


司法院資訊處製作；財團法人民間司法改革基金會備份。
